臺灣嘉義地方法院民事判決　　　　　　　 93年度保險字第5號
原　　　告　甲○○
訴訟代理人　張雯峰律師
　　　　　　奚淑芳律師
被　　　告　三商美邦人壽保險股份有限公司
法定代理人　丙○○
訴訟代理人　郭宏義律師
上列當事人間請求給付保險金事件，本院於九十四年十月二十日
言詞辯論終結，判決如下：
    主  文
原告之訴及假執行之聲請均駁回。
訴訟費用由原告負擔。
    事實及理由
一、原告起訴主張：
  (一)於民國八十九年十一月二十四日與被告訂立個人傷害保險契
    約，約定意外身故及殘廢保險金為新臺幣（下同）三百萬元
    ，傷害醫療保險金限額三萬元，傷害醫療保險日額一千元，
    一年到期後，原告續約繳納保險金，由被告收受無訛。原告
    於九十年十一月二十八日發生車禍，致頭椎受傷合併脊髓損
    傷、四肢癱瘓、機能喪失，終身無法從事工作，被告僅給付
    醫療傷害保險金部分，殘廢保險金尚未給付。
  (二)依系爭個人傷害保險契約基本條款第二條、第五條約定，原
    告殘廢程度符合基本條款所列殘廢等級第一級第六項「四肢
    機能永久完全喪失者」或第七項「中樞神經系統機能極度障
    害，終身不能從事任何工作，為維持生命必須之日常生活活
    動，全需他人扶助者」之程度。原告於事故發生後即委託子
    林世宗檢附資料申請理賠，且本件因車禍四肢癱瘓與所罹肝
    病說明義務違反無關，被告竟以原告投保未告知罹患肝病，
    僅願給付傷害醫療保險金，並以原告違反告知義務，解除保
    險契約。
  (三)本件車禍事故係於九十年十一月二十八日發生，原告於請求
    傷害給付時即已一併請求殘廢給付，惟被告以違反告知義務
    拒絕，後原告得知被告之拒絕無理由，經與被告之業務員聯
    絡理賠無結果後，再於九十二年十一月二十七日發函被告，
    仍未獲處理，方於九十二年十一月二十七日寄發存證信函，
    由被告於九十二年十一月二十八日下午三時收受，依最高法
    院九十三年度第八次民事庭決議見解，始日不計入，原告請
    求時效並未消滅。且被告分別於九十三年一月十九日、九十
    三年五月二十一日交付原告照會單及函件，被告已認識原告
    請求權存在而為觀念意思表示，此行為係民法第一百二十九
    條第二項規定之承認，屬拋棄時效利益之默示意思表示，應
    恢復時效完成前狀態，不得再以時效完成拒絕給付。
  (四)原告於九十年十一月二十八日發生車禍，致有頭椎受傷合併
    脊髓損傷、四肢癱瘓、機能喪失終身無法從事工作，係於事
    故發生後一百八十日內受有傷害，符合保險契約基本條款附
    表所列殘障等級第一級第六項或第七項程度，有財團法人長
    庚紀念醫院（下簡稱長庚醫院）診斷證明書、身心障礙手冊
    ，農民健康保險殘廢診斷證明書，附卷長庚醫院九十四年五
    月十八日（九四）長庚院法字第０四０四號函足證。原告並
    不否認於系爭事故發生時，已罹有肝炎、糖尿病、憂鬱症，
    係到事後即九十三年七月二十九日醫院會診時才發現有癡呆
    症。本件保險事故發生，係因訴外人徐淑惠駕駛自小客車與
    原告所騎乘機車發生擦撞致原告受傷，徐淑惠才是意外事故
    之直接原因。而原告之憂鬱症之徵候為心理或精神層面，並
    非運動神經受損情形，憂鬱症與車禍發生應無關連。況依保
    險法第六十四條解除保險契約之要件、最高法院八十八年臺
    上字第二二一二號判決、八十二年臺上字第二七九號判決、
    臺灣高等法院八十九年保險上易字第四號判決見解，均以解
    除契約必須不實說明與危險發生具有因果關係為條件，本件
    原告所罹疾病與系爭契約事故無關，自不得因原告曾罹憂鬱
    症即認與車禍發生有關。
  (五)原告因車禍造成「殘廢程度與保險給付表」所示第一級第六
    項或第七項程度，被告爭執原告檢附資料不完整，原告為免
    罹於時效，爰依系爭保險契約第二條及第五條約定，請求被
    告給付殘廢保險。並聲明(一)被告應給付原告三百萬元，及自
    起訴狀送達之翌日起，至清償日止，按年息百分之五計算之
    利息。(二)原告願供擔保，請准予宣告假執行。
二、被告抗辯：
  (一)原告於投保時早已罹患Ｃ型肝炎併黃疸、糖尿病、重度憂鬱
    症及器質性腦症候群，原告向被告為要保及續保時，於要保
    書及續保要保書面詢問告知事項，未履行據實告知義務，且
    上開疾病會產生精神混亂、精神退化、頭昏等症狀，減低生
    活上注意能力，在核保時均屬拒保對象，原告上開疾病與本
    件原告騎車未注意車前狀況致發生車禍事故有因果關係，被
    告自得依保險法第六十四條規定解除保險契約。
  (二)本件檢送鑑定之財團法人嘉義基督教醫院（下簡稱嘉基醫院
    ）及長庚醫院之完整病歷，經臺北榮民總醫院判讀後，無法
    完成原告已成殘廢之認定，且原告所提出之「診斷證明書」
    內容與其病歷之記載不合，顯係醫師為配合患者請領保險金
    而出具，長庚醫院診斷證明書，不能憑採為原告已發生保險
    事故之證明。
  (三)兩造所簽訂之個人傷害保險契約基本條款第五條約定，原告
    欲請求被告給付保險金，必須舉證證明其因意外傷害事故致
    成殘廢，其殘廢係自意外傷害事故發生之日起一百八十日內
    所致成。該傷害須符合保險契約附表所列二十八項殘廢程度
    之一者，被告始有依約給付保險金之義務。而原告所提出之
    「農民健康保險殘廢診斷書」與「長庚醫院診斷證明書」均
    由醫師廖正智出具，內容與病歷資料記載不合，「身心殘障
    手冊」與「農民健康保險殘廢診斷書」內容均有相同瑕疵，
    況就原告提出之醫院診斷證明書並無全殘診斷，亦距事故已
    二年五個月，病例僅說明原告於九十一年六月二十日之病情
    為「持續性四肢肌肉無力、功能喪失」，並無法證明事故發
    生一百八十日內已達四肢癱瘓之殘廢程度。況財團法人保險
    事業發展中心亦認資料不足判斷是否應給付保險金。被告於
    九十二年十二月二日接受原告之理賠申請書後，因資料不完
    整，要求原告提供完整病歷資料及至教學醫院作殘廢鑑定不
    為接受，上開診斷證明書內容真實性實有疑義，原告並未證
    明上開主張合於保險契約約定之保險事故。
  (四)依保險法第六十五條規定及兩造間之保險契約第十九條約定
    二年時效期間，此二年期間係「自得為請求之日起算」，是
    以保險事故一經發生，被保險人或受益人即得為保險金給付
    之請求，並應自保險事故發生之日起算，本件請求權時效期
    間至九十二年十一月二十七日止。原告提出於九十二年十一
    月二十七日下午四時所寄發之嘉義埤子頭郵局三八五號存證
    信函，被告係九十二年十一月二十八日收受，原告保險金請
    求權已罹於消滅時效。又原告主張之最高法院九十三年度第
    八次民事庭會議「始日不計入」之見解，依文意解釋及最高
    法院九十一年度臺再字第六一號判決見解、票據法相似規定
    之解釋、中央法規標準法第十三條規定等以參，並非正確。
  (五)依保險法第六十五條規定及最高法院五十二年度臺上一一四
    ０號、五十三年度臺上三三六五號判決等意旨所示，原告因
    車禍經送醫急救，並不影響消滅時效之起算及進行。司法院
    八十一年廳民字第０二六九六號函復臺高院之法律座談會所
    指情形與本件不同，原告起訴之標的係保險金請求權，依保
    險法第六十五條規定係自「保險事故發生之日」起算時效，
    與侵權行為之時效係請求權人知有損害及賠償義務人時起算
    ，二者要件不同，不能比附援引。原告主張其發生車禍，經
    送醫急救「約一星期恢復意識」，與民法第一百四十一條時
    效不完成之要件不合，原告之請求確已罹消滅時效。
  (六)被告以照會單照會原告提供資料審核，係被告公司承辦人員
    與原告間索取資料之簡便聯絡便箋，其上並無被告公司代表
    權人簽名，自難認係被告公司對原告為權利處分之意思表示
    。況原告不肯進一步提供資料供被告審核，被告乃於九十三
    年五月二十一日發函拒絕請求，被告並無承認原告請求權存
    在，亦無拋棄時效利益。原告就系爭保險契約投保之主要給
    付項目有三，即身故及殘廢保險金、傷害醫療保險金限額及
    傷害醫療保險金日額。上開保險給付項目，原告係分別投保
    ，分開計算保險費，三項保險金給付及請求權發生要件各別
    獨立，並無全部與一部關係，被告給付住院險及醫療險之保
    險金，並未承認原告有殘廢保險金之請求權。
  (七)證人乙○○與原告間有親誼關係，證詞偏頗，且係業務經理
    ，無代表公司接受原告請求理賠意思表示餘地，原告保險金
    請求權，早已於九十二年十一月二十七日罹於消滅時效。證
    人乙○○之證言縱然屬實，亦不足中斷原告之請求權時效。
  (八)原告上開保險給付請求權業已罹於時效消滅，且無法舉證證
    明所受傷係於保險事故發生後一百八十日內所指殘廢等級，
    原告之訴無理由。並聲明：原告之訴駁回。如受不利判決，
    願供擔保免假執行。
三、原告主張於八十九年十一月二十四日與被告訂立個人傷害保
    險契約，保險金額為最高三百萬元，後原告於九十年十一月
    二十八日發生車禍受傷，被告僅給付醫療傷害保險部分等情
    ，業經提出保險單、診斷證明書影本各一份為證，並經本院
    調閱車禍事故之刑案卷核閱屬實，被告亦不否認，原告上開
    主張堪信為真實。
四、原告主張於事故發生後一百八十日內所受傷害，符合殘廢等
    級第一級第六項或第七項程度，並於二年消滅時效前為請求
    ，被告亦以照會單及函件為承諾，時效中斷，且係被告解除
    契約前發生之事故，與被告以原告未告知病況之解除契約事
    由無關，被告依系爭保險契約，應給付原告三百萬元等情，
    為被告否認，並以原告所提出之受傷證明係事故發生後超過
    一百八十日之診斷書、殘障診斷書及與本件審核無關之殘障
    手冊，無法證明確係因車禍事故發生後一百八十日內所受傷
    害，且兩造契約於被告請求時已解除，原告於二年時效完成
    後請求，請求權已罹時效消滅等語資為抗辯。是以本案之爭
    點在於：(一)原告車禍事故發生後一百八十日內（即至九十一
    年五月二十七日內）所受之傷害，是否符合保險契約基本條
    款附表所列殘廢等級第一級第六項或第七項之程度。(二)系爭
    保險費請求權是否罹於時效消滅。(三)原告是否因契約解除已
    不得請求給付。經查：
  (一)按民事訴訟如係由原告主張權利者，應先由原告負舉證之責
    ，若原告先不能舉證，以證實自己主張之事實為真實，則被
    告就其抗辯事實即令不能舉證，或其所舉證據尚有疵累，亦
    應駁回原告之請求（參照最高法院十七年上字第九一七號判
    例要旨）。又實體法上之規範可區分為二大類，其一為基本
    規範或請求權規範，另一則為對立規範。凡能於當事人間發
    生一定之權利者，即為基本規範，亦即權利發生規範（或權
    利根據規範）；而對立規範則包括1.權利障礙規範（或稱權
    利妨害規範）（即指權利成立之初妨礙其權利之效果之規定
    ，如民法第七十一條、七十二條、八十七條等）。2.權利消
    滅規範（即指實體法上使已發生權利歸於消滅之相關規定，
    如民法第三百零九條、第三百十條、三百三十四條等，清償
    、免除等）。3.權利排除規範（或稱權利受制規範）（即指
    實體法上對於權利人之權利行使，得由相對人主張一時阻卻
    或永久阻卻權利行使之規定，如民法第二百六十四條、第一
    百四十四條）。所謂基本規範可理解為實體法上之請求權基
    礎（如民法第七百六十七條、第一百八十四條、第一百七十
    九條、第三百六十七條等），主張權利存在之人，應就權利
    發生之法律要件之該當事實為舉證。而於基本規範獲證明後
    ，則主張對立規範存在之人，即負有舉證之責任。此即舉證
    責任之基本原則，學說稱之為特別要件分類說（或規範說）
    ，此亦為實務上之通說（最高法院四四年臺上字第七五號民
    事判例、六十九年度臺上字第三八０號民事判決意旨可資參
    照），民事訴訟法第二百七十七條之規定，亦應本諸上開說
    明以為解釋。本件原告既主張系爭保險事故已發生，依契約
    條款第五條有保險金請求權，則依約款所示，其對於車禍事
    故發生後一百八十日內所受之傷害，符合保險契約基本條款
    附表所列殘廢等級第一級第六項或第七項之程度負舉證責任
    。
  (二)就此原告雖提出長庚醫院九十三年四月二十八日診斷證明書
    、就診時間為九十二年三月二十六日之農民健康保險殘廢診
    斷書及重度肢障之身心殘障手冊影本各一份為證，並以新光
    產物保險股份有限公司已為給付，且以長庚醫院九十四年五
    月十八日（九四）長庚院法字第０四０四號函所載「依據病
    歷記載，林君係於九十年十二月二日至本院就診治療，當時
    診斷為頭部外傷併四肢癱瘓。另依貴院來函所指診斷證明書
    上『頸椎受傷合併脊髓損傷四肢癱瘓』係依據臨床上症狀之
    表徵所為之診斷而開立」等語為佐。然依原告所提診斷書及
    新光產物保險股份有限公司農民健康保險據以理賠之農民健
    康保險殘廢診斷書，均係事故發生超過一百八十日所為之診
    斷，而有關原告身心障礙手冊，經嘉義縣政府於九十三年九
    月十七日以府社救字第０九三０一一七五五九號函附之原告
    身心障礙鑑定表所示，鑑定日期為九十一年六月二十日，亦
    係事故發生超過一百八十日所為之診斷，且觀之此次鑑定診
    斷記載為：「頸部脊髓損傷，合併神經功能缺損」，且為上
    下肢中度機能顯著障礙，亦即屬正常關節活動度喪失百分
    之七十以上肌力喪失程度在三級（含以下）之障礙程度，
    此有該函及所附鑑定表各一份在卷可稽，則由上開事故發生
    超過一百八十日之鑑定診斷所示原告受傷程度，顯尚未達系
    爭契約第五條約款所指四肢機能永久完全喪失之程度。又原
    告所指上開長庚醫院函文既係依臨床症狀之表徵診斷開立，
    自未就引起症狀表徵之原因是否出自系爭車禍事故為判斷。
    再參以原告於車禍刑案警卷中所提出之華濟醫院診斷證明書
    、嘉基醫院診斷證明書，分別係九十一年一月十一日及九十
    一年一月十四日所開立，係診斷為「頭部外傷，左膝及左足
    踝挫傷」、「頸椎外傷併脊髓損傷，臉骨骨折、胸腹部挫傷
    」，此有該二份診斷書附於警卷可參，而原告向被告請領醫
    療理賠之九十一年三月二十八日診斷證明書係記載「外傷性
    頸椎受傷合併脊髓傷害，四肢神經功能缺損」，參以嘉基醫
    院於九十三年十月十一日以（九十三）嘉基醫字第一七五五
    號函附之原告病歷資料，於九十年十一月二十八日至三十日
    該院護理評估表中，身體評估原告可自行活動，自我照顧能
    力評估為進食、穿衣、沐浴、行走、運動等係部分依賴，此
    有該院護理計畫可稽，而長庚醫院於九十三年八月二十六日
    以（九三）長庚院法字第０八六五號函附之原告病歷資料，
    於九十年十二月十八日之腦神經復健科組高危險病患篩選表
    評估所示，原告經診斷是合併兩種以上慢性病，活動能力需
    依賴他人移位或使用輔助器一個月以內，大小便可自行控制
    ，病人可自我照顧，家屬有能力照顧人或找資源等情，有該
    篩選表在卷可稽。則原告於事故發生後一百八十日內之相關
    病歷所示，亦未達系爭契約所指四肢機能永久喪失或日常生
    活活動全需他人扶助之情形。再佐參以上開長庚醫院病歷資
    料中之診斷書開立記錄所示，原告於九十一年三月二十八日
    經診斷為「外傷性頸椎受傷合併脊髓傷害、四肢神經功能缺
    損」，係於九十三年四月二十八日始有「頸椎受傷合併脊髓
    損傷、四肢癱瘓」之診斷，於九十三年八月十四日記載「病
    人因上述病因，於九十年十二月二日至九十一年一月三日入
    院，因持續性四肢肌肉無力、功能喪失，於九十一年六月二
    十日開立肢體殘障證明，現仍呈現四肢癱瘓」等情。以上開
    診斷書開立記錄所示，對照原告所據以主張全殘之長庚醫院
    函文中「林君係於九十年十二月二日至本院就診治療，當時
    診斷為頭部外傷併四肢癱瘓」所指之「四肢癱瘓」，應係九
    十一年六月以後之診斷，併此敘明。
  (三)綜觀原告上開所提出診斷書及殘障手冊，均無法據為確係事
    故發生後一百八十日內之傷害程度，再經調取嘉基醫院、長
    庚醫院病歷資料及身心障礙鑑定表，顯示原告有合併兩種以
    上慢性病，雖因肌肉無力功能喪失，現呈現四肢癱瘓，然並
    無確切病例資料據以確認原告於事故發生後一百八十日內，
    已達殘障程度符合基本條款所列殘廢等級第一級第六項「四
    肢機能永久完全喪失」或第七項「中樞神經系統機能極度障
    害，終身不能從事任何工作，為維持生命必須之日常生活活
    動，全需他人扶助」之程度。且經將原告上開嘉基醫院及長
    庚醫院全部病歷資料，送請行政院國軍退除役官兵輔導委員
    會臺北榮民醫院鑑定亦無結果，此有該院九十三年十一月十
    七日北總神字第０九三００一三六六０號函在卷可稽。依原
    告上開所提診斷書及病歷資料，既無法證明所指四肢癱瘓及
    日常生活全需他人扶助之受傷程度，係於車禍事故發生後一
    百八十日內致成，其請求依系爭保險契約第五條約定給付保
    險金之請求即無所憑。
五、綜上所述，原告就其所主張，係因「意外傷害事故」發生一
    百八十日內有契約所示殘廢程度與保險金給付表所示殘廢等
    級第一級第六項及第七項之事實，無法舉證以實其說，則其
    依系爭個人傷害保險契約第二條及第五條之法律關係，請求
    被告給付保險金三百萬元及自起訴狀送達翌日（即九十三年
    六月十日）起至清償日止，按週年利率百分之五計算之利息
    ，即無理由，應予駁回。又原告之訴既經駁回，其假執行之
    聲請亦失所附麗，應併予駁回。
六、本件事證已臻明確，兩造其餘攻擊防禦方法及舉證，核與判
    決無影響，爰不另一一論述，併此敘明。
七、據上論結，本件原告之訴為無理由，依民事訴訟法第七十八
    條，判決如主文。
中　　華　　民　　國　　94　　年　　10　　月　　31　　日
                  民事第一庭  法　官　陳端宜
以上正本係照原本作成。
如對本判決上訴，須於判決送達後20日內向本院提出上訴狀。
中　　華　　民　　國　　94　　年　　10　　月　　31　　日
                              書記官  洪麗惠
